臺灣士林地方法院民事判決　八十九年度訴字第二八九號
　　原　　　告　甲○○○
　　被　　　告　乙○
　　訴訟代理人　丙○○
右當事人間撤銷買賣契約等事件，本院判決如左：
    主    文
原告之訴及假執行之聲請均駁回。
訴訟費用由原告負擔。
    事實及理由
一、本件原告起訴主張：
（一）原告於民國七十九年間，購買宏正自動科技股份有限公司（以下簡稱宏正公司
      ）增資股票四萬股，總計十年來宏正公司共配發現金股利新台幣（以下同）三
      十九萬元及股票二萬五千股（該公司股票現仍未上櫃）。後於八十八年間因原
      告家庭財政左支右絀，需錢孔急，經透露予友人後，即收到訴外人丙○○透過
      宏正公司董事長司機即被告乙○之來電，表示願以一百五十萬購買原告所有之
      宏正公司全部股票（相當於每股二十三元），原告因相信此係出於朋友義助，
      遂不疑有他，遂約定於八十八年十月十九日協同辦理交割，兩造依約會面時，
      原告始知悉丙○○乃宏正公司副董事長陳尚仁之夫人，被告及訴外人丙○○並
      囑咐原告勿將此筆交易洩漏旁人，令原告益加確定被告及訴外人丙○○不致於
      在明知市場行情下，以顯不相當之低價牟取暴利，因而決定將全部股票過戶予
      被告。詎於股票售出兩個月後，原告方於友人處得知早在被告及訴外人丙○○
      出價前之八十八年八月間，宏正公司股票即有每股一一０元之行情，買賣當時
      依據事後調查獲得之網路公布股票基本資料亦有超過一二０元以上之價值，原
      告至此始知受騙。
（二）被告及訴外人丙○○為宏正公司內部核心人員，熟悉宏正公司營運狀況及股票
      市價，竟明知原告財務困難，仍蓄意隱瞞事實，趁原告之急迫、輕率、無經驗
      ，使原告為財產上之給付，依買賣當時之市價顯失公平（買賣價金不足市價五
      分之一），是被告之行為顯已構成民法第七十四條之暴利行為，依法原告得請
      求撤銷系爭買賣契約。
（三）被告有利用原告之急迫、輕率、或無經驗，而為本件買賣契約之主觀情事：被
      告為宏正公司副董事長夫人即訴外人丙○○之兄，洽商本件買賣時亦是「委託
      較為空閒的妹妹丙○○代之與張小姐（即訴外人張素英）聯絡」，則渠等對於
      宏正公司之營運狀況與獲利情形自當極為熟稔；且國稅局根據宏正公司資產負
      債表核算出該公司股票每股價格為三十四點七四元，依常理而言，國稅局之估
      價往往較市價明顯偏低，惟其估價仍較被告之出價每股二十三元高出甚多，堪
      認宏正公司股票之市價更不只此，被告與訴外人丙○○身為宏正公司副董事長
      之家人，又有國稅局之估價為依據，自當明知宏正公司之股票價值。而原告為
      家庭主婦，自購買宏正公司股票後從未參加公司之股東會，實無從知悉系爭股
      票之實際價值，對於每股二十三元之買賣條件，亦不知將肇致自己極大的虧損
      ，依最高法院七十九年台上字第一三九四號判決，其與被告訂立契約，實已在
      輕率之列。又原告雖係在理性、和平的情況下，出於自由意思與被告完成本件
      交易，惟暴利行為的相對人只是利用行為人的急迫等情形獲取暴利，行為人則
      以自由意思為給付或給付的約定，故原告之態度並不影響被告暴利行為之成立
      。
（四）本件買賣契約使原告為財產上之給付，客觀上依當時情形顯失公平，實有依據
      民法第七十四條加以救濟之必要：本件原告以半價以下之價格出售系爭股票，
      依當時情形顯失公平，為保護原告之利益，顧全社會公益，對此嚴重違反公平
      交易原則，內容欠缺社會妥當性之買賣行為，自應允許原告撤銷之，始符民法
      第七十四條規定之立法意旨。
（五）並聲明請求判決：(1)兩造間就附表所示之宏正自科技動股份有限公司股票，於
      八十八年十月十八日所為之買賣契約應予撤銷。(2)被告應於原告給付一百五十
      萬元予被告之同時，將如附表所示之宏正自動科技股份有限公司股票返還予原
      告。(3)原告願供擔保，請准宣告假執行。
二、被告則辯稱：
（一）八十八年九月下旬，被告由前同事即大同磁器股份有限公司員工張素英、蘇榮
      祥電話告知，該公司李子維經理（即原告之夫）有意出售原告名下所有宏正公
      司股票共六萬五千股，且委託訴外人張素英居中聯絡。當時被告及被告之家人
      、同事如蘇榮祥、江圭香、陳瑞琴、楊淑華、鄭志強知悉此事後，皆有意購買
      ，惟因訴外人張素英表示原告及其夫要求以每股二十三元之價格整批賣出，眾
      人商量結果，由被告一人先將股票買下，之後再以原價每股二十三元陸續過戶
      給其他人，被告於八十八年十月十八日與原告完成過戶手續，於十月二十一日
      、二十二日完成柯錦鋒（江圭香之夫）、楊淑華及陳瑞琴的過戶手續。
（二）被告因聯絡不便，便委託妹妹即訴外人丙○○代為聯絡，嗣同年十月上旬，原
      告與訴外人丙○○電話聯絡買賣事宜，並約定於同年十月十八日中午於第一銀
      行南京東路分行，以現金交易，訴外人丙○○以提款單領出一百一十萬及三十
      九萬五千元交與原告，之後雙方到宏正公司辦理過戶手續，其間被告及訴外人
      李子維也先後到達銀行，所有交易過程理性平和。
（三）被告與原告之夫雖曾有同事之誼，但上班地點、職位均不同，雙方實無深交，
      不可能知道原告的家庭財政狀況；宏正公司股票未上市也未上櫃，其價格沒有
      公定的標準，只要雙方約定，就可成交，而每個人對股價的認定認知不同，兩
      造皆為股東，均可取得宏正公司之資產負債表、營運狀況及獲利能力報告，當
      初兩造皆認為每股二十三元是合理價格所以成交。原告及其夫主動透過第三人
      張素英表達要賣股票之意願，股價及交易時間亦為原告主動提出，所有交易過
      程原告皆居於主動主導的地位，且於出售股票前已經過約三個星期考慮時間，
      原告顯無何急迫、輕率情事，況且被告於八十八年十月二十二日與楊淑華過戶
      之後，並未賣出系爭股票，亦未藉此牟取暴利。
（四）國稅局核算的資料是在系爭買賣兩個月後始為被告所知，在此之前並無法定、
      公開的機關估算宏正公司的合理股價。國稅局係依宏正公司之資產負債表計算
      股價，而資產負債表係所有股東均可以取得者。
（五）本件股票交易係由原告之夫李子維主動提出，價格亦由李子維所決定，李子維
      於台灣士林地方法院八十九年度自字第七四號刑事審理程序中自認其所購買原
      價五十二萬元之股票，總計十年來已獲宏正公司配發現金股利三十九萬元，股
      票股利二萬五千股，其後更以一百五十萬元賣出，原告顯對於本件系爭股票買
      賣之價格甚為滿意。況原告系爭股票交易係透過其夫李子維進行，李子維為大
      同磁器公司之經理，並非初次投資股票，與急迫、輕率、無經驗之條件不合。
（六）非上市上櫃股票本無一定價格基準可循，且經常受非經濟因素影響，原告與被
      告磋商有關宏正公司股票交易係於八十八年九月下旬，正值九二一大地震之後
      ，台灣經濟重創，電子與資訊業損失慘重，股市停止交易，美國股市亦受影響
      而下跌，當時之股價無法用單一的財務報表與資產負債表來衡量，本件財團法
      人中華工商鑑測研究中心事後對於宏正公司所提出的鑑定報告，是否可採，已
      有疑問。且本件系爭買賣股票交易既如前述，並無民法第七十四條之情形，則
      鑑定結果如何，與本件無關。
（七）並聲明請求判決：(1)原告之訴及假執行聲請均駁回。(2)如受不利判決，被告願
      供擔保請准宣告免為假執行。
三、原告主張宏正公司並非上市上櫃公司，伊於七十九年間，購買宏正公司增資股票
    四萬股，總計十年來宏正公司共配發現金股利三十九萬元及股票二萬五千股。後
    於八十八年九月間透過第三人表示欲出賣前開股票全部，嗣與被告約定（被告係
    經由宏正公司副董事長夫人即其妹丙○○代理）由被告以一百五十萬購買原告所
    有之宏正公司全部股票（相當於每股二十三元），兩造於八十八年十月十九日辦
    理股票所有權移轉手續完成，惟宏正公司股票業經國稅局核定其價值為每股三十
    四元之情，業據提出財政部台北市國稅局年度證券交易稅一般代徵稅額繳款書為
    證，且為被告所不爭執，應堪信為真實。
四、原告主張前開股票於兩造八十八年間交易時之市價為每股一百十元以上，被告及
    其代理人丙○○為公司內部核心人士，明知股票實際價格而不誠實告知；而原告
    為一家庭主婦，又需錢孔急，係在急迫、輕率、無經驗之情形下與被告成立系爭
    買賣契約等語，雖據提出網路查詢交易價格為憑，且有財團法人中華工商鑑測研
    究中心之鑑定報告附卷可稽，惟為被告所否認，而以前詞置辯。
五、經查：
（一）按法律行為，係乘他人之急迫、輕率或無經驗，使其為財產上之給付或為給付
      之約定，依當時情形顯失公平者，法院得因利害關係人之聲請，撤銷其法律行
      為或減輕其給付，民法第七十四條第一項著有明文。又法院依民法第七十四條
      第一項之規定撤銷法律行為，不僅須行為人有利用他人之急迫、輕率、或無經
      驗，而為法律行為之主觀情事，並須該法律行為，有使他人為財產上之給付或
      為給付之約定，依當時情形顯失公平之客觀事實，始得因利害關係人之聲請為
      之。最高法院二十八年度上字第一０七號亦著有判例可資參照。
（二）經本院調閱兩造不爭執之本院八十九年度自字第七四號刑事卷宗查核結果，證
      人張素英於該案件審理中到庭結稱：「在八十八年九月底或十月初，是李子維
      （即本件原告之夫）問我能不能幫他找，是否有人要買（他手中宏正科技股票
      ），當時公司很多人都知道這件事，：：：當初李子維託我找人買時，都沒有
      講價錢及股數，只說要以他最初的買價二倍出售，但我不知道他最初買價是多
      少，是後來乙○有意願要買，我才回去問他價錢，他那時說他當時買價是十元
      ，二倍說是要用二十元出售，我就以此回覆乙○，後來宏正還有發放股利，我
      就問李子維是否要再加上股利全部出售，他說加上股利是六萬五千股，如果全
      部出售每股要賣二十三元，他當時是說最好能整批賣，我當時跟乙○說，他說
      他全部買下。：：：（問：買賣價格都是李子維主動提出？）對，都是我先問
      他，他才告訴我的，我向乙○表示要二十三元，他還有講說怎麼又漲了三元，
      他考慮了一下，才決定要買的。」等語；證人即原告之夫李子維於該案件審理
      中證稱：「（我太太所有的宏正科技股票）是在七十九年間以每股十三元購買
      了四萬股，公司一直都沒有賺錢，後來是因為需要付貸款，需要錢，我就透過
      張素英問是否有人要買，當時我不知道股數，我也沒有告訴他要賣多少錢，我
      不記得最後有無告訴他每股賣二十三元，可能是我講的，因我認為買十三元，
      賣二十三元已經賺了快二倍，我只告訴說交易要交錢都跟我太太聯絡，我當時
      認為賣二十三元已經很滿足了，我太太也很高興，之後我沒有再處理這件事，
      有一天，張素英告訴我說乙○要買股票，我就告訴我太太，叫她自己去處理。
      」等語；原告於該案件審理中亦自承：「關於以二十三元出售這個價格是我先
      生跟我講的，張素英及乙○沒有跟我講過。」等語（均見本院八十九年自字第
      七四號刑事案件八十九年四月二十八日審理筆錄）。足見本件宏正公司股票交
      易，確係因原告之夫李子維主動向訴外人張素英提及，進而找到有意購買之被
      告，並以訴外人李子維所提出每股二十三元之價格成交甚明；況原告於本院八
      十九年四月二十六日言詞辯論期日自承伊係於八十八年九月間對外表示想賣股
      票，而於八十八年十月十八日成交，期間已相隔逾半月。本件原告持有宏正公
      司股票近十年，在認為公司沒有賺錢，意欲出售股票求現之情形下，經過逾半
      月的考慮期間，並經衡量後，決定以買入價格的二倍賣出，始主動提出欲以每
      股二十三元之價格出售。由其決定之內容、時間以觀，尚難認其主觀上有何急
      迫、輕率、無經驗之情事。
（三）又稱買賣者，謂當事人約定一方移轉財產權於他方，他方支付價金之契約，當
      事人就標的物及其價金互相同意時，買賣契約即為成立，民法第三百四十五條
      著有明文；此種經雙方意思表示一致而合意成立契約之行為，亦係私法上契約
      自由原則之具體實現，本件兩造既已合意由被告以每股二十三元之價格，向原
      告買受其所有宏正公司之全部股票合計六萬五千股，總價一百五十萬元，依前
      開法條規定並尊重私法自治、契約自由之精神，兩造自應受該契約內容之拘束
      。原告雖事後爭執賣價低於市價一半以上，客觀上顯失公平云云，惟按：在各
      種買賣契約關係中，買方為需求者，賣方則為供給者，若需求高於供給，則交
      易價格上漲；若供給高於需求，交易價格自然走跌，此為市場機制下之正常運
      作情形，亦為經濟學之基本原理。況「股票」並非民生必需品，而係投資標的
      ，故舉凡公司的營運情形、負責人的言行、政府的各種政策、天災人禍等意外
      事故：：：：均深切影響投資大眾買賣之意願，而投資人買賣意願的消長決定
      市場機制偏向需求面或供給面，進而對價格產生影響，此由價格透明、公開之
      上市、上櫃公司股票，其每日開盤後，若委買者多於委賣者，該股票價格即上
      漲，反之則下跌之情，即可得知。股票價格既非固定，而係依需求與供給間的
      消長關係而不斷浮動，從而只要買賣雙方對股票價格達成合致，該價格於買賣
      當時，對買賣雙方而言即係合理公平的價格，若易時、易地、易人為交易，則
      可能產生不同的交易結果。至於公司財務報表固可表現公司營運、獲利狀況，
      為決定股票價格之重要參考依據之一，惟股票能否成交，與其實際成交價格之
      高低，主要繫於需求與供給之對應情形，既如前述，則縱依財團法人中華工商
      鑑測研究中心於九十一年六月二十日以（九一）中鑑價字第九一０六一五號函
      覆，表示該股票於八十八年九月、十月間之交易價值為每股逾一百元，或國稅
      局曾經核算宏正公司股票價格為每股三十四元，亦無法逕認該價格始為兩造當
      時交易時的公平價格。從而，原告主張伊依兩造於八十八年九月、十月間之買
      賣契約，移轉宏正公司股票六萬五千股所有權予被告之財產給付行為，客觀上
      依當時情形顯失公平云云，尚無足取。
（四）至原告主張被告代理人丙○○為宏正公司副董事長之妻一節，固為被告所不否
      認，惟依證人張素英、李子維於前開刑事案件審理中所述，原告係出於自由意
      志決定系爭股票交易之數量、價格，被告及其代理人丙○○並未在兩造意思未
      合致前為任何違反原告意志力之遊說、保證、施壓、欺騙、隱瞞或要求減價等
      ，故被告代理人之身分為何，於本案法律關係實不生影響，附此敘明。
（五）綜上，原告主張兩造就附表所示之宏正公司股票，於八十八年十月十八日所為
      之買賣契約，係被告趁原告之急迫、輕率、無經驗，致原告為財產上之給付，
      而顯失公平者，非可採信。從而其依民法第七十四條規定，起訴請求：(1)兩造
      間就附表所示之宏正自科技動股份有限公司股票，於八十八年十月十八日所為
      之買賣契約應予撤銷。(2)被告應於原告給付一百五十萬元予被告之同時，將如
      附表所示之宏正自動科技股份有限公司股票返還予原告，非有理由，應予駁回
      ；其假執行之聲請，因訴之駁回而失所附麗，併予駁回。
六、本件事證已臻明確，兩造其餘主張舉證及攻擊防禦方法，於判決結果不生影響，
    無庸一一論述，附此敘明。
七、據上論結，原告之訴為無理由，依民事訴訟法第七十八條，判決如主文。
中　　　華　　　民　　　國　　九十一　　年　　　八　　　月　　三十　　　日
                                    臺灣士林地方法院民事第二庭
~B法　　　官　王怡雯
右為正本係照原本作成。
如對本判決上訴須於判決送達後廿日內向本院提出上訴狀。
中　　　華　　　民　　　國　　九十一　　年　　　九　　　月　　  三  　　日
~B法院書記官　丁梅芬
